臺灣士林地方法院民事判決　八十九年度重訴字第四十二號
　　原　　　告　子○○
　　　　　　　　癸○○
　　　　　　　　丁○○
　　　　　　　　丙○○
　　被　　　告　甲○○
　　訴訟代理人　庚○○
　　被　　　告　乙○○
　　訴訟代理人　戊○○
　　被　　　告　壬○○
　　　　　　　　己○
　　　　　　　　辛○○
右當事人間分割共有物事件，本院判決如左：
    主      文
兩造共有坐落台北縣八里鄉○○里○段渡船頭小段第陸玖柒地號，地目「雜」，面積
壹捌貳平方公尺，其中面積壹貳壹平方公尺，准予原物分割，其分割方法為依附圖丙
方案所示Ｃ部分，面積陸拾平方公尺，分歸原告肆人共有，應有部分各肆分之壹；Ｄ
部分，面積貳拾平方公尺，分歸被告甲○○所有；Ｅ部分，面積貳拾平方公尺，分歸
被告乙○○所有；Ｆ部分，面積柒平方公尺，分歸被告壬○○所有；Ｇ部分，面積柒
平方公尺，分歸被告己○所有；Ｈ部分，面積柒平方公尺，分歸被告辛○○所有。同
段柒零壹地號，地目「旱」，面積伍柒零平方公尺，其中面積伍伍零平方公尺，准予
原物分割，其分割方法為依附圖丙方案所示Ｂ部分，面積貳柒伍平方公尺，分歸原告
肆人共有，應有部分各肆分之壹；Ｃ部分，面積玖壹平方公尺，分歸被告甲○○所有
；Ｄ部分，面積玖壹平方公尺，分歸被告乙○○所有；Ｅ部分，面積參壹平方公尺，
分歸被告壬○○所有；Ｆ部分，面積參壹平方公尺，分歸被告己○所有；Ｇ部分，面
積參壹平方公尺，分歸被告辛○○所有。
原告其餘之訴駁回。
訴訟費用由被告甲○○負擔百分之十五、被告乙○○負擔百分之十五、被告壬○○負
擔百分之五、被告己○負擔百分之五、被告辛○○負擔百分之五，餘由原告負擔。
    事      實
甲、原告方面：
  一、聲明：兩造間共有坐落台北縣八里鄉○○里○段渡船頭小段六九七地號，地目
      雜，面積一八二平方公尺；同段七０一地號，地目旱，面積五七０平方公尺，
      應予合併分割，其分割方法如附圖甲案所示，六九七地號全部及七０一地號Ａ
      部分，由被告五人，依甲○○、乙○○各三分之一、壬○○、己○、辛○○各
      九分之一之比例取得所有權；七０一地號Ｂ部分，歸原告取得所有權。
  二、陳述：
  （一）坐落台北縣八里鄉○○里○段渡船頭小段第六九七地號、七０一地號土地，
        為原告癸○○、子○○、丁○○、丙○○及被告甲○○、乙○○、壬○○、
        己○、辛○○九人，分別依應有部分八分之一、八分之一、八分之一、八分
        之一、六分之一、六分之一、十八分之一、十八分之一、十八分之一之比例
        共有，有土地登記簿謄本可證。茲因兩造數度協議分割，但雙方意見分歧無
        法達成分割之協議，此有台北縣八里鄉調解委員會調解不成立證明書在卷可
        證，爰依民法第八百二十三條第一項、第八百二十四條規定，請求裁判分割
        共有物。
　（二）為使系爭兩筆土地能夠提高使用價值，避免土地細分及兼顧雙方利益均衡，
　　　　且原告之先人係以一共有之意思，同時受贈系爭兩筆土地，乃以一共有關係
　　　　共有系爭兩筆土地，並無非經全體共有人同意不能合併分割之情形，原告希
　　　　望兩筆土地合併分割，其中位於系爭兩筆土地中間之六九九地號土地，因係
　　　　被告等人所共有，故將系爭六九七地號全部分歸被告取得，適足以連接渠等
　　　　之六九九地號做一完整使用，且六九七地號與七０一地號八十八年度公告現
　　　　值相同，依原告所建議之甲方案分割，對雙方應屬公允。
  （三）又，系爭七０一地號土地目前雖為旱地，但依台北縣八里鄉公所出具之都市
        計畫土地使用分區證明書，該土地之使用分區已變更為住宅區，即已非屬農
        地，並不違反農業發展條例第三十條耕地禁止分割之規定，併此敘明。
乙、被告方面：
  一、被告甲○○方面：
  （一）聲明：原告之訴駁回。
  （二）陳述：
      １、兩造共有之土地不只系爭六九七、七０一地號土地，希望連同其他共有土
          地一併分割，否則被告甲○○不同意分割。
      ２、兩造過去對系爭土地有分管之協議，依分管協議，係以縱向區分，如必須
          分割，被告甲○○希望參照過去分管協議，分割如乙方案，由原告取得Ｂ
          部分、被告取得Ａ部分，現有道路部分則扣除不分割，以維公平。
  二、被告乙○○方面：
  （一）聲明：原告之訴駁回。
  （二）陳述：
      １、不同意分割。
      ２、兩造過去對系爭土地有分管之協議，依分管協議，係以縱向區分，如必須
          分割，被告乙○○希望參照過去分管協議，分割如乙方案，由原告取得Ｂ
          部分、被告取得Ａ部分，現有道路部分則扣除不分割，以維公平。
      ３、如果乙方案原告無法接受，被告乙○○希望依照丙方案分割。
  三、被告壬○○方面：
  （一）聲明：原告之訴駁回。
  （二）陳述：兩造過去對系爭土地有分管之協議，依分管協議，係以縱向區分，如
        必須分割，被告壬○○希望參照過去分管協議，分割如乙方案，由原告取得
        Ｂ部分、被告取得Ａ部分，現有道路部分則扣除不分割，以維公平。
  四、被告己○方面：
   未於最後言詞辯論期日到場，據其之前到場所為聲明、陳述如次：
  （一）聲明：原告之訴駁回。
  （二）陳述：兩造過去對系爭土地有分管之協議，依分管協議，係以縱向區分，如
        必須分割，被告己○希望參照過去分管協議，分割如乙方案，由原告取得Ｂ
        部分、被告取得Ａ部分，現有道路部分則扣除不分割，以維公平。
  五、被告辛○○部分：
    未於言詞辯論期日到場，亦未提出書狀作何聲明、陳述。
    理　　由
一、本件被告己○、辛○○未於最後言詞辯論期日到場，核無民事訴訟法第三百八十
    六條各款所列情形，爰依原告之聲請，由其一造辯論而為判決。
二、原告主張坐落台北縣八里鄉○○里○段渡船頭小段第六九七地號、七０一地號土
    地，為原告癸○○、子○○、丁○○、丙○○及被告甲○○、乙○○、壬○○、
    己○、辛○○九人，分別依應有部分八分之一、八分之一、八分之一、八分之一
    、六分之一、六分之一、十八分之一、十八分之一、十八分之一之比例共有等情
    ，為被告所不爭執，且有土地登記簿謄本可證，堪信為真實。而系爭六九七地號
    土地，地目為雜，面積一八二平方公尺，七０一地號土地，地目為旱，面積五七
    ０平方公尺，有土地登記簿謄本在卷可參；被告乙○○提出之民國四十二年土地
    所有權狀所載面積雖與目前之土地登記簿謄本所載土地面積相異，然經本院向台
　　北縣淡水鎮地政事務所查詢，前開兩筆地號土地，於七十六年四月十八日逕為分
　　割出六九七之一、七０一之一地號在案，有台北縣淡水地政事務所八十九年十一
　　月二十四日八九北縣淡地一字第０一三三六二號函在卷可稽，是目前六九七地號
　　、七０一地號之面積，應以土地登記簿記載之面積為準。
三、按各共有人，得隨時請求分割共有物，但因物之使用目的不能分割或契約訂有不
    能分割之期限者，不在此限。共有物之分割，依共有人協議之方法行之；又分割
    之方法，不能協議決定者，法院得因任何共有人之聲請，以原物分配予各共有人
    ，民法第八百二十三條第一項、第八百二十四條第一項、第二項第一款分別定有
    明文。查兩造並無不為分割之協議，亦未曾協議分割，從而，原告訴請法院裁判
    分割共有之系爭六九七、七０一地號土地，尚無不合。惟如附圖丙所示六九七地
    號Ａ、Ｂ部分及七０一地號Ａ部分，面積各三二平方公尺、二九平方公尺、二十
    平方公尺，使用現況為道路，此為兩造所不爭執，並經本院至現場勘驗屬實，原
    告雖主張系爭六九七地號上如附圖丙Ａ部分道路為被告私人使用，非供公眾使用
    云云，然為被告所否認，原告對此亦無法舉證以實其說，自不足採。按共有道路
    ，除請求分割之共有人，願就其分得部分土地為他共有人設定地役關係外，原則
    上不得分割（最高法院五十八年台上字第二四三一號判例參照），則附圖丙所示
    六九七地號Ａ、Ｂ部分及七０一地號Ａ部分，因土地使用現況為道路，依其性質
    及使用目的，無法分割，原告請求分割該部分土地，於法不合，應予駁回。
四、至於其餘六九七、七０一地號土地，經本院現場勘查，其上雖有部分建物，但均
    屬老舊、磚造建物，作為擺放農具之用或作倉庫、豬舍、廁所使用，其價值不高
    ，故本院於分割土地時，不予特別考量。原告希望依附圖甲之方案分割，將兩筆
    土地合併分割，其中六九七地號部分全部由被告分得，七０一地號Ａ部分亦由被
    告分得，Ｂ部分則由原告分得；惟被告甲○○、乙○○、壬○○、己○均反對該
    分割方案。本院考量系爭六九七、七０一地號土地並不相鄰，中間尚有一塊六九
    九地號相隔，且經本院至現場勘驗，六九九地號上已建築四層樓房屋十戶，如將
    六九七地號及七０一地號Ａ部分分歸被告，則被告所分得部分，因受限於六九九
    地號已建築房屋，並無法合併有效使用，對被告並不公平。至於被告希望依附圖
    乙方案採縱向分割，並希望分得乙案Ａ部分，惟本院認為Ａ部分緊鄰道路，經濟
    價值顯然較Ｂ部分為高，被告又表示希望分得Ａ部分但不願以現金補償原告，則
　　如以乙方案分割，對於原告亦不公平。而依丙方案，將系爭六九七、七０一地號
　　土地分別分割，使原、被告面臨道路之機會均等，且原告陳明願意四人繼續保持
　　共有，被告嗣則陳明不願繼續維持共有，則依此原則劃分之丙方案各原、被告分
　　得位置，原告及被告甲○○、乙○○、壬○○均表示可以接受，爰就系爭兩筆土
　　地，扣除道路部分，按兩造應有部分計算，依丙方案分割（一）六九七地號Ｃ部
　　分，面積六十平方公尺，分歸原告四人共有，應有部分各四分之一；Ｄ部分，面
　　積二十平方公尺，分歸被告甲○○所有；Ｅ部分，面積二十平方公尺，分歸被告
　　乙○○所有；Ｆ部分，面積七平方公尺，分歸被告壬○○所有；Ｇ部分，面積七
　　平方公尺，分歸被告己○所有；Ｈ部分，面積七平方公尺，分歸被告辛○○所有
　　。（二）七０一地號Ｂ部分，面積二七五平方公尺，分歸原告四人共有，應有部
    分各四分之一；Ｃ部分，面積九一平方公尺，分歸被告甲○○所有；Ｄ部分，面
    積九一平方公尺，分歸被告乙○○所有；Ｅ部分，面積三一平方公尺，分歸被告
    壬○○所有；Ｆ部分，面積三一平方公尺，分歸被告己○所有；Ｇ部分，面積三
    一平方公尺，分歸被告辛○○所有。
五、據上論結，原告之訴為一部有理由，一部無理由，依民事訴訟法第三百八十五條
    第一項前段、第七十九條但書、第八十五條第一項前段判決如主文。
中        華        民        國    九十一    年    一    月      三    日
                                    臺灣士林地方法院民事第三庭
~B法　　　官　洪慕芳
右為正本係照原本作成。
如對本判決上訴須於判決送達後廿日內向本院提出上訴狀。
中        華        民        國    九十一    年    一    月    十四    日
~B法院書記官　周霙蘭
